【裁判字號】    89,台上,4895
【裁判日期】    890817
【裁判案由】    貪污
【裁判全文】
最高法院刑事判決                              八十九年度台上字第四八九五號
    上  訴  人  台灣高等法院台中分院檢察署檢察官
    被      告  甲○○
    選任辯護人  王正喜律師
右上訴人因被告貪污案件，不服台灣高等法院台中分院中華民國八十九年五月十七日
第二審判決（八十八年度上訴字第二二四一號，起訴案號：台灣台中地方法院檢察署
八十八年度偵字第八○六二號），提起上訴，本院判決如左：
    主  文
原判決撤銷，發回台灣高等法院台中分院。
    理  由
本件原判決以檢察官公訴意旨略稱，被告甲○○係台中縣稅捐稽徵處沙鹿分處之稅務
員，負責辦理營業稅與營業人違章漏稅稽查等業務。於民國八十六年七月一日，受理
稽查台中縣警察局清水分局於同年六月二十七日所移送之「松林土羊山莊廖彩娥涉嫌
違章漏稅案」。明知廖彩娥於台中縣警察局清水分局所製作之筆錄，已自承自同年一
月十七日起，違規兼營地下酒家之商業行為，平均每日營業額新台幣（下同）三千元
，有違章漏稅情事，廖彩娥並已於該分處承諾違章情事在案。被告應依財政部所頒行
「營業稅稽徵作業手冊」及「各級稽徵機關處理違章漏稅及檢舉案件作業要點」之規
定，取具受稽查人之承諾書，並作成談話筆錄，連同違章證物等，簽移該稅捐稽徵機
關法務單位辦理裁罰。詎其竟意圖使廖彩娥免受違章漏稅裁罰，於同年七月四日，將
台中縣警察局清水分局所移送廖彩娥逃漏營業稅違章之事證，及廖彩娥所出具之承諾
書隱匿不報，予以簽結，而未將廖彩娥漏稅之違規事實，移由法務單位依法裁處，共
圖得廖彩娥應繳交逃漏稅額三十一萬六千六百五十七元之利益，因認被告涉犯貪污治
罪條例第六條第一項第四款之對於主管監督之事務圖利他人之罪嫌等情。惟經審理結
果，認為不能證明被告犯罪，乃維持第一審諭知被告無罪之判決，駁回檢察官在第二
審之上訴，固非無見。
惟查：(一)審理事實之法院，對於被告之犯罪證據，應從各方面詳予調查，以期發現真
實，茍非調查之途逕已窮，而被告之犯罪嫌疑仍屬不能證明，要難遽為無罪之判斷。
原判決以被告所辯廖彩娥經伊於八十六年七月四日以台中縣稅捐稽徵處沙鹿分處稅沙
分一字第一九五一七號函通知到該分處說明，僅於承諾書承認自八十六年一月十七日
至同年六月二十日，在前揭處所兼營女侍陪酒業務，其餘事項則未談及，廖彩娥違章
漏稅之事實欠明確，伊尚須繼續追查，而遲未將該案移由法務單位裁處乙節，堪予採
信，進而推論被告並無圖利廖彩娥之犯意（見原判決理由五之（一）、（二））。然
依卷附之財政部所頒布「各級稽徵機關處理違章漏稅及檢舉案件作業要點」第二十條
、第二十一條之規定，稽查違章案件，應作成承諾書及談話筆錄（見偵查卷第四三頁
）。本件廖彩娥既於八十六年六月二十日警訊時供承：伊為「松林土羊山莊」之負責
人，自八十六年一月份起，在「松林土羊山莊」經營地下酒家，約有三至四名酒女陪
侍，每日營業約三千元等情（見偵查卷第三五、三六頁）。旋於八十六年七月十五日
，經通知前往台中縣稅捐稽徵處沙鹿分處，復願出具內載「自八十六年一月十七日起
至八十六年六月二十日遭台中縣警察局清水分局查獲止，兼營有女性陪侍業務，未依
規定申辦營業項目變更登記」等情之承諾書（見偵查卷第十九至二一頁）。則廖彩娥
於當時似無拒不承認違章漏稅情事，如被告於當時就認為應加以調查之事項訊問廖彩
娥，廖彩娥何以不願陳明﹖被告於當時有否依上開「各級稽徵機關處理違章漏稅及檢
舉案件作業要點」之規定作成談話筆錄﹖何以未提出當時之談話筆錄附卷以供查考﹖
又於廖彩娥八十六年七月十五日前往台中縣稅捐稽徵處沙鹿分處出具前揭內容之承諾
書後，至本件案發前，被告就本件復繼續追查何事項﹖有無所謂辦理繼續追查之相關
資料可稽﹖再依原判決之記載，本件係於八十七年九月間，經台灣省稅務局中部地區
監察前往台中縣稅捐稽徵處沙鹿分處查察，而發現於收案一年二個月之後，尚未移送
法務單位（見原判決理由五之（二））。但由「各級稽徵機關處理違章漏稅及檢舉案
件作業要點」第四條、第二十條、第二十一條之規定以觀，稽查違章案件，應於受理
後一個月內查報完竣，並取具受稽查人之承諾，及作成談話筆錄等，簽移違章審理單
位辦理，如涉嫌違章人拒不承認，亦不於談話筆錄簽章時，稽查人員亦應將具體事實
記錄，簽移審理單位辦理（見偵查卷第四一、四三頁）。則被告何以違反上開規定，
未於一個月內將本件簽移法務單位辦理，而於收案一年二個月之後被發現仍未移送法
務單位﹖殊非無疑。乃原審就上開諸多疑點未徹查明白，並詳實說明其理由，即遽為
前揭認定，自有調查未盡及理由不備之違誤。(二)審理事實之法院，對於被告有利及不
利之證據，應從各方面詳予調查，期能發現真實。原判決謂被告於八十六年七月一日
受理稽查本案後，即於八十六年七月四日將台中縣警察局清水分局移送此案之公文及
警訊筆錄原本予以歸檔，而留通知廖彩娥到台中縣稅捐稽徵處沙鹿分處備詢函副本續
辦本案，難認被告於八十六年七月四日將前開資料歸檔之時，有圖使廖彩娥免受違章
漏稅裁罰之犯意云云（見原判決理由五之（二））。然由證人即被告之主管曾明賢之
供證，及台中縣稅捐稽徵處沙鹿分處八十八年六月二十八日中縣稅沙五字第八八○二
四０七號函內容以觀，稅務員承辦違章漏稅案，「歸檔」時須就經總收發編列收發編
號之公文及文件全部為之，而承辦案件欲歸檔者，承辦人員須寫承辦業務登記簿交給
收發蓋印（見第一審卷第三○、三五、三六頁）。被告受理稽查本件違章漏稅案之有
關警方移送公文及警訊筆錄等資料，於未移送法務課辦理前，如何能將之歸檔﹖是否
符合違章漏稅案件之歸檔程序﹖不無疑義。乃原審未向所屬台中縣稅捐稽徵處洽詢究
明，即為前揭推論，不免速斷。復據證人即南區國稅局監察侯復中證稱：本件違章漏
稅案，業務單位未移送法務課，惟業經於電腦解除管制，予以存查。係在台中縣警察
局清水分局調出相關資料，而查出本案等情（見第一審卷第八九、九○頁、原審卷第
一一七、一一八頁）。又被告於八十六年七月一日受理台中縣警察局清水分局所移送
本件違章漏稅後，既已超過「各級稽徵機關處理違章漏稅及檢舉案件作業要點」所規
定之辦理期限甚久，而未移送法務單位處理，則台中縣稅捐稽徵處沙鹿分處有否發覺
﹖曾否就其何以遲延未移送法務單位之情形予以查核稽催﹖若台中縣稅捐稽徵處沙鹿
分處未發覺被告遲延未處理之情形，其原因何在﹖再稽之卷附之本案電腦綜合查詢表
（見偵查卷第六三頁），何以於八十六年七月一日受理台中縣警察局清水分局所移送
本件違章漏稅案後，即於同月四日予以銷號，並註明預定於同月九日結案﹖斯項作業
是否合乎受理違章漏稅業務之通常處理程序﹖被告是否係透過此方式，而刻意規避有
關人員之查詢稽催﹖均非無疑，仍有進一步深入研求之餘地。乃原審未詳予調查釐清
，並闡述其理由，即逕謂被告被訴犯罪係屬不能證明，難謂無調查未盡及理由不備之
違誤。(三)事實審法院本於調查所得之資料，以供述證據認為一部為真實者，固得採取
或捨棄其一部，以為裁判之根據，但其所以採取或捨棄一部分之心證理由，應詳為闡
述，方足以昭折服。原判決固採取被告之部分供述，認定被告否認有圖利廖彩娥之犯
意及行為（見原判決理由二）。但被告於原審審理時，經訊以「你基於圖得廖彩娥免
於受逃漏稅罰款之意圖，故於八十六年七月四日，將台中縣警察局清水分局所移送廖
彩娥逃漏營業稅違章之事證，及廖彩娥所出具之承諾書隱匿不報，而予以簽結，未將
其逃漏營業稅及違章之事實，移由法務課依法裁處，以圖得廖彩娥應繳交逃漏稅額三
十一萬六千六百五十七元」等情，則供稱：「是的」，似又供承有圖利廖彩娥之犯行
（見原審卷第一三一頁）。乃原審就被告斯項供述，恝置不論，即謂被告係否認有圖
利廖彩娥之犯行，要屬理由不備。以上或為上訴意旨所指摘，或為本院得依職權調查
之事項。檢察官上訴意旨指摘原判決不當，非無理由，應認有發回更審之原因。
據上論結，應依刑事訴訟法第三百九十七條、第四百零一條，判決如主文。
中      華      民      國    八十九    年      八      月     十七     日
                              最高法院刑事第八庭
                                  審判長法官  吳  雄  銘
                                        法官  池  啟  明
                                        法官  石  木  欽
                                        法官  郭  毓  洲
                                        法官  吳  三  龍
      右正本證明與原本無異
                                              書  記  官
中      華      民      國    八十九    年      八      月    二十二    日


司法院資訊處製作；財團法人民間司法改革基金會備份。
